【裁判字號】    95,上易,622
【裁判日期】    951003
【裁判案由】    返還借款等
【裁判全文】
臺灣高等法院民事判決                 95年度上易字第622號
上  訴  人  風土建設股份有限公司
法定代理人  乙○○
訴訟代理人  李岳霖律師
            楊宗翰律師
被 上訴 人  甲○○
訴訟代理人  盧春律師
當事人間請求返還借款等事件，上訴人對於中華民國95年5月23
日臺灣臺北地方法院94年度訴字第763號判決提起上訴，本院於
95年9月19日言詞辯論終結，判決如下：
    主      文
上訴駁回。
訴訟費用由上訴人負擔。
    事實及理由
一、被上訴人起訴主張：
  (一)上訴人之代理人即已逝之訴外人山田美惠子（於民國82年11
    月13日死亡）授權伊與訴外人周寶珠自81年9月20日起至82
    年9月19日止，全權代理上訴人與中國石油股份有限公司接
    洽讓售上訴人所有坐落苗栗縣頭份鎮○○○段186地號等67
    筆土地之事宜，並於81年9月16日請求原法院公證處認證該
    授權書。嗣因上訴人需資金週轉，向伊借款新台幣（下同）
    50萬元，伊於81年9月30日自高雄市第五信用合作社（現更
    名為板信商業銀行新興分行）匯款予山田美惠子，山田美惠
    子則於同日出具借據載明向伊借款50萬元，並約定於82年9
    月19日前土地買賣授權書到期時還款，惟屆期仍未償還。
  (二)伊於82年3月2日經上訴人臨時股東會補選為董事，同日經出
    席董事一致同意選任為董事長。嗣上訴人於82年4月12日書
    立承諾書（下稱系爭承諾書），承諾於其土地或持有訴外人
    儷國育樂事業股份有限公司（下稱儷國公司）之股權或土地
    處理時優先償還前開借款，且特別記載兩造經協商同意委任
    山田美惠子代行使董事長職權，並於其中第3條載明上訴人
    公司股東會同意支付伊每月1萬元車馬費，惟始終未為給付
    。
  (三)伊雖曾被假處分禁止行使董事及董事長職權，惟直至系爭承
    諾書約定之改選董事之期日（即91年3月13日）為止，上訴
    人仍以伊名義對外行使董事長職務，顯見伊董事長職務並不
    因上開假處分事件而實際停止，上訴人自應履行系爭承諾書
    而給付自89年2月11日起至91年3月12日止計2年1個月之車馬
    費25萬元。
  (四)爰依消費借貸及契約之法律關係，求為命上訴人應給付被上
    訴人75萬元，及其中15萬元自82年9月20日起至清償日止，
    另25萬元自收受起訴狀繕本翌日起至清償日止，均按年利率
    5％計算之利息。
二、上訴人則以下列各情資為抗辯：
  (一)否認有向被上訴人借款50萬元：
    1.前開授權書上山田美惠子之簽名，與認證書上之簽名不符
      ，且授權書簽名頁之騎縫章似亦無法對應，該授權書是否
      確為認證書上所指由山田美惠子請求認證者。
    2.被上訴人所提匯款回條僅能證明被上訴人匯款予山田美惠
      子，無從辨識所載匯款資金之用途，不能證明被上訴人有
      借款給上訴人。
    3.依授權書所示，山田美惠子僅就認證事項為上訴人公司代
      理人，上訴人並未授權山田美惠子代理向外借貸。至前開
      借據係山田美惠子以個人名義簽發，並未表明代理意旨，
      無法證明兩造間有借貸關係。
    4.系爭承諾書簽立於82年4月12日，當時上訴人之董事長為
      被上訴人。縱山田美惠子有權代理上訴人公司簽立該承諾
      書，被上訴人亦未舉證上訴人公司董事會或股東會已決議
      通過或事後承認其上所載之借款事項，依民法第170條第1
      項、第106條、公司法第208條第3項、第223條及第202 條
      等規定，對伊自不生效力。
  (二)被上訴人受假處分，禁止行使董事及董事長職權，不得請求
    車馬費：
    被上訴人前於84年4月26日遭上訴人公司股東柳澤英世聲請
    原法院於84年5月19日為假處分裁定，禁止行使董事及董事
    長職權，及至91年9月26日始撤銷該執行命令，則被上訴人
    於上開假處分期間，自不得請求車馬費。縱該假處分之本案
    即確認兩造委任關係不存在之訴訟，於91年4月26日經最高
    法院91年台上字第802號判決駁回確定，被上訴人自該判決
    後，始得主張兩造間委任關係存在，對於84年5月19日起至
    91年9月26日間之假處分效力，並無影響。
三、原審為上訴人敗訴之判決，上訴人不服，提起上訴，並於本
    院聲明：(一)原判決廢棄。(二)被上訴人在第一審之訴及假執行
    之聲請駁回。被上訴人於本院答辯聲明：上訴駁回。
四、本件經依民事訴訟法第463條準用同法第270條之1第1項第3
    款規定，整理並協議簡化爭點及不爭執點後，兩造同意僅就
    言詞辯論時所陳述之事實及主張之法律關係為論斷。查兩造
    就：(一)被上訴人曾於81年9月30日匯款50萬元至山田美惠子
    華南銀行忠興分行帳戶。(二)卷附82年4月12日系爭承諾書形
    式上為真正等情並不爭執，並有系爭承諾書附卷可稽（見原
    審卷第11頁），自堪信為真實。惟上訴人以前開情詞置辯
    是本件兩造爭執之重點厥為：(一)兩造間是否有借貸關係存在
    。(二)被上訴人得否請求車馬費25萬元。
  (一)兩造間借貸關係存在：
    1.系爭承諾書第4條載明：「有關81年間經甲○○先生介紹
      之中油土地買賣事及向高雄鐘先生辦理土地質押借款，向
      甲○○借款新臺幣50萬元事，本公司承諾於風土公司土地
      或持有儷國公司之股權或土地處理時優先償還，請甲○○
      先生配合野副重德、林汝銓先生共同處理…」等語，參以
      ：(1)承諾書首揭記載：「茲歡迎甲○○先生加入本公司股
      東，選為董事長壹職，經協商同意委任總經理山田美惠子
      代行使董事長職權…」；(2)第3條載明：「甲○○任董事
      長職務，本公司股東會同意支付每月壹萬元車馬費」等語
      ；(3)承諾書末記載上訴人為立書人等語，再佐以被上訴人
      確實於82年3月2日經上訴人公司股東會選任為董事，同日
      董事會並選任為董事長，及上訴人公司發行股份總數為
      50,000股，被上訴人持股數僅1股，而山田美惠子自80年
      12月間起持股數均為49,994股，係持股佔絕大多數之董事
      ，業經原審調閱台北市政府建設局相關公司案卷查明屬實
      ，並節錄影本附卷等情，足認承諾書第4條中所稱向被上
      訴人借款50萬元及承諾還款之「本公司」係指上訴人，乃
      信而有徵，要無疑義。
    2.次查訴外人林汝銓於另件原法院92年度北簡字第6627 號
      清償債務事件中結證稱：「…原告（即被上訴人）為風土
      公司的負責人，我是該公司的日本翻譯，該公司實際為山
      田美惠子所有…其來台灣是買地做高爾夫球場…當初山田
      美惠子是代表公司，因為公司要貸款辦理土地登記，所以
      才找原告幫忙，請原告先行墊款…我記得是用電匯的…是
      原告自己借款給山田美惠子，借款應該是要借給公司，因
      為山田美惠子代表公司，所以款項才會匯入其帳戶內，因
      為山田美惠子是透過我告知原告，因為其為日本人，我為
      其翻譯，所以才會得知此事。我沒有親眼看睹匯款，但是
      山田美惠子有告訴我，確實有匯過來」等語（見原審卷第
      76 、77頁），再參以上訴人未曾主張兩造間另有其他借
      貸關係，並佐以：(1)承諾書第4條記載：「有關81年間經
      甲○○先生介紹之中油土地買賣事及向高雄鐘先生辦理土
      地質押借款，向甲○○借款新臺幣50萬元事…」等語所稱
      之借款緣由，與被上訴人所提81年9月16日授權書所載上
      訴人授權被上訴人代理上訴人和中國石油股份有限公司接
      洽讓售土地事宜（見原審卷第6至8頁），兩者相符；(2)被
      上訴人提出81年9月30日即被上訴人匯款當日山田美惠子
      立具之借據所載：「訂於82年9月19日前土地買賣授權書
      到期時還款」（見原審卷第10頁），與授權書之授權期間
      至82年9月19日止（見原審卷第7頁），並無二致，顯見承
      諾書應係確認本件之借款關係，並承諾還款無誤。上訴人
      空言否認授權書及借據之真正，委無足取。
    3.被上訴人雖於前揭原法院92年度北簡字第6627號清償債務
      事件提出相同之事證，主張系爭50萬元係山田美惠子個人
      生前所借，而訴請山田美惠子之繼承人柳澤英世返還借款
      ，然被上訴人既係依山田美惠子出具之借據為請求，其當
      時認借款關係存在於其與山田美惠子之間，並不違反一般
      人對於證據所代表法律關係之認定。是被上訴人於前件請
      求經駁回確定後，改弦更張，依前件所得資料，包括證人
      林汝銓之證詞，另提起本件請求上訴人返還借款，並無矛
      盾之處，更難謂有悖經驗法則，而遽謂兩造間欠缺借款之
      合意。從而兩造間確有50萬元之借貸關係存在，要無庸疑
      。
  (二)被上訴人得請求車馬費25萬元：
    1.被上訴人於82年3月2日經上訴人公司董事會選任為董事長
      ，有如上述，且承諾書首揭：「…經協商同意委任總經理
      山田美惠子代行使董事長職權」等語，其中第3條更記載
      被上訴人任上訴人公司董事長，上訴人公司股東會同意支
      付被上訴人每月1萬元車馬費等情，可知被上訴人於82年3
      月2日經選任為董事長後，其董事長職權即委由持股數佔
      絕大多數之董事山田美惠子行使，被上訴人無須行使董事
      長職權，自僅係上訴人公司名義上之董事長而已，是山田
      美惠子於82年4月12日代表上訴人公司簽章書立承諾書，
      原無不合。從而被上訴人依承諾書第3條約定，請求上訴
      人給付自89年2月11日起至91年3月12日止之車馬費25萬元
      ，即屬有據。
    2.被上訴人雖自84年5月19日起至91年9月26日止，經原法院
      裁定假處分，禁止行使上訴人公司董事及董事長職權，然
      因車馬費既純為酬謝被上訴人擔任名義上之董事長，自無
      礙其依承諾書之約定，請求上訴人給付車馬費。
五、末按民事訴訟法第447條規定，當事人於第二審不得提出新
    攻擊或防禦方法。但有下列情形之一者，不在此限：(一)因第
    一審法院違背法令致未能提出者。(二)事實發生於第一審法院
    言詞辯論終結後者。(三)對於在第一審已提出之攻擊或防禦方
    法為補充者。(四)事實於法院已顯著或為其職務上所已知或應
    依職權調查證據者。(五)其他非可歸責於當事人之事由，致未
    能於第一審提出者。(六)如不許其提出顯失公平者。前項但書
    各款事由，當事人應釋明之。違反前二項之規定者，第二審
    法院應駁回之。本件上訴人於上訴第二審後，始於言詞辯論
    時主張系爭承諾書簽立時之上訴人董事長為被上訴人，依民
    法第170條第1項、第106條、公司法第208條第3項、第223條
    及第202條等規定，對其不生效力云云，姑不論本院業經認
    定其時實際行使董事長職權者為山田美惠子，被上訴人僅係
    名義上之董事長，有如前述，上訴人既未釋明有前揭法文第
    一項但書所載各款情形，業經被上訴人行使責問權，本院自
    應予駁回之，併此指明。
六、綜上所述，被上訴人依消費借貸及契約之法律關係，請求上
    訴人給付被上訴人75萬元，及其中15萬元自82年9月20日起
    至清償日止，另25萬元自上訴人收受起訴狀繕本翌日（即94
    年2月19日）起至清償日止，均按年利率5％計算之利息，委
    有理由。原審為上訴人敗訴之判決，並以供擔保為條件之假
    執行宣告，洵無違誤。上訴意旨指摘原判決不當，求予廢棄
    ，核無理由，應予駁回。
七、本件為判決基礎之事證已臻明確，兩造所提其餘攻擊、防禦
    方法，經本院逐一審酌後，均與前開論斷結果無礙，爰不再
    一一論述，併此敘明。
八、據上論結，本件上訴為無理由，依民事訴訟法第449條第1項
    、第78條，判決如主文。
中    華    民    國    95    年    10    月     3    日
                    民事第十庭
                        審判長法  官  阮富枝
                              法  官  吳麗惠
                              法  官  陳財旺
正本係照原本作成。
不得上訴。
中    華    民    國    95    年    10    月     4    日
                              書記官  鐘秀娥


司法院資訊處製作；財團法人民間司法改革基金會備份。
